【裁判字號】    98,事聲,51
【裁判日期】    980831
【裁判案由】    聲明異議
【裁判全文】
臺灣嘉義地方法院民事裁定              98年度事聲字第51號
異  議  人  丙○○
相  對  人  嘉義縣六腳鄉農會
法定代理人  甲○○
代  理  人  乙○○
上列當事人間因給付借款強制執行事件，異議人即債務人對於民
國98年8月10日本院司法事務官所為之處分（本院98年度司執字
第4822號民事裁定），聲明異議，本院裁定如下：
    主  文
異議駁回。
異議程序費用由異議人負擔。
    理  由
一、異議意旨略以：除爰用原處分異議意旨外，並補陳：
（一）依民法第866條規定：「不動產所有人設定抵押權後，於
      同一不動產上，得設定地上權及其他權利。但其抵押權不
      因此受影響。」並無如裁定書所載之「民法第866條第1項
      、第2項分別定有明文」等之規定。
（二）鈞院所謂裁定「除去命令」，究係依據「無人應買」抑或
      係依據「相對人之聲請」因而除去，異議人認為應有明確
      解釋交代。
（三）本件強制執行之執行名義（鈞院98年度事聲字第18號），
      經向上級法院抗告，目前仍在法律程序救濟審中，尚未終
      結確定，請准裁定不再繼續進行，以維公允。
三、按當事人或利害關係人，當事人或利害關係人，對於執行法
    院強制執行之命令，或對於執行法官、書記官、執達員實施
    強制執行之方法，強制執行時應遵守之程式，或其他侵害利
    益之情事，得於強制執行程式終結前，為聲請或聲明異議；
    但強制執行不因而停止。前項聲請及聲明異議，由執行法院
    裁定之，強制執行法第12條第1項、第2項設有規定。次按民
    事訴訟法第240條之4第1項至第3項分別規定：「當事人對於
    司法事務官處理事件所為之終局處分，得於處分送達後10日
    之不變期間內，以書狀向司法事務官提出異議」、「司法事
    務官認前項異議有理由時，應另為適當之處分；認異議為無
    理由者，應送請法院裁定之」、「法院認第1項之異議為有
    理由時，應為適當之裁定；認異議為無理由者，應以裁定駁
    回之」。本件異議人就本院民事執行處司法事務官於民國98
    年8月10日以98年度執字第4822號所為駁回其聲明異議之處
    分，聲明不服而提出異議，司法事務官認其異議無理由而送
    請本院裁定，經核與上開條文規定及意旨相符，先予敘明。
四、按不動產所有人設定抵押權後，於同一不動產上，得設定地
    上權或其他以使用收益為目的之物權，或成立租賃關係。但
    其抵押權不因此而受影響。前項情形，抵押權人實行抵押權
    受有影響者，法院得除去該權利或終止該租賃關係後拍賣之
    ，民法第866條第1項、第2項分別定有明文。96年3月28日修
    正前民法第866條亦明文規定：「不動產所有人設定抵押權
    後，於同一不動產上固得設定地上權或其他權利。但其抵押
    權不因此而受影響。」，是以不動產所有人設定抵押權後，
    如與第三人訂立租賃契約而影響抵押物之售價以致抵押權無
    法受清償者，該租賃契約對於抵押權人不生效力，抵押權人
    因屆期未受清償，聲請拍賣抵押物時，執行法院自可依法以
    無租賃狀態逕予執行，亦經司法院以院字第1446號解釋在案
    ；故祗須其租賃權係發生在抵押權設定之後，且影響抵押物
    之售價以致抵押權無法受清償者，法院即可為除去租賃權之
    裁定（最高法院86年度台抗字第160號裁定意旨可資參照）
    。而成立在後之租賃契約於抵押權有無影響，固不妨參酌抵
    押物之售價是否不足清償抵押債權，為其判斷之標準，但非
    以此為限，若抵押權人聲請拍賣抵押物時，發生無人應買之
    情形，亦得認為該租賃契約之存在對於設定在前之抵押權有
    影響，為使抵押權人得依抵押權設定時之權利狀態而受清償
    ，執行法院即得除去租賃權而為拍賣（司法院釋字第304號
    解釋理由書參照）。
五、經查：
（一）異議人前向相對人貸款，並提供系爭不動產，於76年7月9
      日設定6百萬之抵押權登記等情，此經調閱本院98年度司
      執字第4822號卷查明無誤，並有土地、建物登記謄本、本
      院94年度訴字第445號民事判決暨確定證明書在卷可稽，
      堪信屬實。
（二）異議人於98年1月10日將本件執行標的如附表所示建號160
      1號房屋、建號5601棟次建物（門牌號碼嘉義市○○街139
      號）之一樓部分，出租予第三人陳水管，租賃期間自98年
      1月10日至退租賃約止，租金每月新台幣（下同）1,500元
      等情，有租賃契約書影本在卷足憑。本院依該租賃契約記
      載為形式認定，該租賃契約所載之訂約日期及租賃期間成
      立於98年1月10日，是系爭租賃關係，確係在前揭抵押權
      設立登記後始成立乙情，應堪認定。
（三）系爭房地經本院於98年6月8日，以最低底價427萬元實施
      第一次拍賣，無人應買，勢需減價再行拍賣，然第一順位
      抵押權人即相對人之抵押債權為本金最高限額6百萬元，
      聲請執行之債權本金部分亦達4,656,520元，此均經調閱
      本院98年度司執字第4822號卷查明無誤。是異議人主張存
      在之租約，顯已使系爭不動產之價值減少，致債權人抵押
      權所擔保之債權，有不能受清償之虞。揆諸前揭判例、司
      法院釋字第304號解釋理由書意旨，本院自得依聲請或依
      職權，除去系爭租賃權後拍賣之。
（四）至異議人所稱民法第866條並無如裁定書所載之「民法第
      866條第1項、第2項分別定有明文」等之規定云云，此乃
      96年3月28日民法物權篇修正後條文文字異動所致，異議
      人指摘原處分與法文若干不符，容有誤會。另異議人所稱
      本院裁定「除去命令」，究係依據「無人應買」抑或依據
      「相對人之聲請」，異議人認為應有明確解釋交代云云。
      本院上開除去租賃權之執行處分之依據及說明，已如前述
      ，於法並無不合。異議人誤構成要件事實為法律基礎，指
      摘原裁定不當，非有理由，並予說明。又異議人指陳本件
      強制執行之執行名義（本院98年度事聲字第18號），尚未
      終結確定，請准裁定不再繼續進行云云。然查，本件強制
      執行之執行名義為本院94年訴字第445號民事判決暨確定
      證明書，相對人所執上述判決正本及確定證明書聲請強制
      執行異議人所有之不動產，並無違誤。是聲請人以執行名
      義並未確定，請准裁定不再繼續進行云云，即無理由。
六、綜上所述，執行法院除去異議人與債務人間之租賃關係，於
    法並無不合，原裁定駁回異議人異議之聲明，尚無違誤，異
    議人指摘原裁定不當，均屬無理由，應予駁回。
五、依強制執行法第30條之1、第3條、第12條，民事訴訟法第95
    條、第78條、第240條之4第3項後段，裁定如主文。
中    華    民    國    98    年    8     月    31    日
                         民事第一庭   法  官  馮保郎
以上正本係照原本作成。
如不服本裁定，應於送達後10日內，向本院提出抗告狀，並應繳
納抗告費新臺幣1,000元。
中    華    民    國    98    年    8     月    31    日
                                      書記官  李彩娥
┌───────────────────────────────────────┐
│98年度事聲字第51號  財產所有人：丙○○                                        │
├─┬───────────────────────┬─┬─────┬─────┤
│編│  土          地          坐          落      │地│ 面    積 │  權  利  │
│  ├───┬────┬───┬───┬──────┤  ├─────┤          │
│號│縣  市│鄉鎮市區○  段  ○○段  │  地    號  │目│ 平方公尺 │  範  圍  │
├─┼───┼────┼───┼───┼──────┼─┼─────┼─────┤
│1 │嘉義市│西區    │竹圍子│      │230-50      │建│92        │   全部   │
│  ├───┼────┴───┴───┴──────┴─┴─────┴─────┤
│  │備考  │                                                                  │
└─┴───┴─────────────────────────────────┘
┌─┬──┬───────┬───┬─────────────────┬────┐
│編│    │              │建築式│      建物面積（平方公尺）        │  權利  │
│  │    │基  地  坐  落│樣主要├───────────┬─────┤        │
│  │建號│--------------│建築材│樓    層    面    積  │附屬建物主│        │
│  │    │建  物  門  牌│料及房│                      │要建築材料│        │
│號│    │              │屋層數│合                計  │及用途    │  範圍  │
├─┼──┼───────┼───┼───────────┼─────┼────┤
│1 │1601│嘉義市西區竹圍│2層樓 │1層 ： 45.58          │電梯樓梯間│  全部  │
│  │    │子段230-50地號│鋼筋混│2層 ： 59.95          │面積6.88  │        │
│  │    │--------------│凝土加│騎樓： 14.52          │          │        │
│  │    │嘉義市○○路47│強磚造│合計：120.05          │          │        │
│  │    │1巷6號(門牌整 │住商用│                      │          │        │
│  │    │編為:嘉義市福 │      │                      │          │        │
│  │    │全里福全街139 │      │                      │          │        │
│  │    │號)           │      │                      │          │        │
│  ├──┼───────┴───┴───────────┴─────┴────┤
│  │備考│                                                                    │
├─┼──┼───────┬───┬───────────┬─────┬────┤
│2 │5601│嘉義市西區竹圍│      │                      │鐵架造1層 │  全部  │
│  │棟次│子段230-50地號│      │                      │涼棚面積8.│        │
│  │    │--------------│      │                      │36、鋼筋混│        │
│  │    │嘉義市○○路47│      │                      │凝土磚造1 │        │
│  │    │1巷6號(門牌整 │      │                      │層住房面積│        │
│  │    │編為:嘉義市福 │      │                      │26.93、鐵 │        │
│  │    │全里福全街139 │      │                      │架造2層涼 │        │
│  │    │號)           │      │                      │棚面積22.6│        │
│  │    │              │      │                      │4、鐵骨磚 │        │
│  │    │              │      │                      │造3層住房 │        │
│  │    │              │      │                      │面積40.86 │        │
│  │    │              │      │                      │、鐵架造3 │        │
│  │    │              │      │                      │層涼棚面積│        │
│  │    │              │      │                      │10.56合計1│        │
│  │    │              │      │                      │09.35     │        │
│  ├──┼───────┴───┴───────────┴─────┴────┤
│  │備考│                                                                    │
└─┴──┴──────────────────────────────────┘


司法院資訊處製作；財團法人民間司法改革基金會備份。
